【裁判字號】    95,訴,3157
【裁判日期】    970129
【裁判案由】    返還林地等
【裁判全文】
臺灣臺中地方法院民事判決  95年度訴字第3157號
原      告  行政院農業委員會林務局東勢林區管理處
法定代理人  丁○○
訴訟代理人  張柏山律師
複代理人    羅淑菁律師
複代理人    甲○○
被      告  丙○○
                        巷20.
訴訟代理人  戊○○
                        巷20.
被      告  乙○○
當事人間返還林地等事件，本院於97年1月15日言詞辯論終結，
判決如下：
    主    文
被告乙○○應將坐落台中縣和平鄉大甲溪事業區第67林班，假17
地號，面積3.4061公頃林地內，如附圖代號A所示面積0.0223公
頃之工寮、如附圖代號B所示面積0.0204公頃之工寮予以拆除，
並將上揭土地返還原告。
被告丙○○應給付原告玖萬柒仟壹佰伍拾玖元。
原告其餘之訴駁回。
本判決第一項於原告以新台幣陸拾貳萬伍仟元供擔保後，得假執
行。但被告乙○○以壹佰捌拾柒萬參仟參佰伍拾伍元預供擔保後
，免為假執行。
本判決第二項於原告以新台幣參萬參仟元供擔保後，得假執行。
但被告丙○○以玖萬柒仟壹佰伍拾玖元預供擔保後，免為假執行
。
訴訟費用由被告乙○○負擔百分之九十五，被告丙○○負擔百分
之五。
    事實及理由
一、原告主張：坐落台中縣和平鄉大甲溪事業區第67林班地，假
    17地號，面積1.76公頃林地（下稱系爭林地）原編定為大甲
    溪事業區第67林班，假22地號，嗣於78年間改編為第67林班
    ，假17地號，被告丙○○於87年7月28日與原告簽訂台灣省
    德基水庫集水區域內國有森林用地出租造林契約書，約定被
    告丙○○向原告承租系爭林地，供造林，樹種以香杉、楓香
    、台灣櫸、扁柏、柳杉、紅檜、赤揚為限，現有之梨75株數
    、桃75株數、蘋果400株數不得增植或補植，租賃期間自86
    年10月1日起至95年9月30日屆滿，惟行政院基於國有林班地
    承租人違規種植檳榔、茶、果樹、農作物，造成水土流失，
    每逢風災，土石流災害嚴重，將前開違規使用情形納入91年
    1 月9日第2768次院會決議通過之「國土保安計畫─解決土
    石流災害具體執行計畫」內，依照「加速全面造林整治土石
    流計畫」，自91年至93年12月底加強執行造林計畫並列管。
    為此行政院農業委員會林務局訂定國有林班地恢復造林計畫
    時程及措施，要求違規使用國有林班地之承租人配合改正造
    林。原告乃於91年6月7日以豐原十支郵局第1045號存證信函
    通知並請求被告丙○○配合造林，惟被告丙○○並未配合造
    林，原告爰於94年8月3日以豐原十支郵局第113號存證信函
    通知被告丙○○，表示因被告丙○○未依規定恢復造林，故
    終止雙方訂定之國有出租造林契約，兩造之出租造林契約既
    已合法終止，且兩造租約亦已屆滿，原告亦未同意續約，依
    民法第455條、第767條之規定，被告丙○○應將承租林地上
    之地上物予以拆除或剷除，並將上揭林地返還原告。又被告
    丙○○積欠91年度租金54,466元及92年度租金42,693元，合
    計97,159元。再原告於終止契約後，被告丙○○迄今仍繼續
    占用系爭林地，其無權占有原告所有系爭土地期間，已獲有
    相當於申報地價年息10%之租金利益，致原告受有損害。爰
    依不當得利之法律關係，請求被告丙○○應自94年10月1日
    起至返還系爭林地之日止，應按年給付原告相當於租金之損
    害金47,685元。另系爭林地實際上為被告乙○○所占有使用
    ，經實測占用面積達3.4061公頃，並興建如附圖代號A所示
    面積0.0223公頃之工寮、如附圖代號B所示面積0.0204公頃
    之工寮，被告乙○○為無權而直接占有人，依民法第767條
    之規定，亦應將該二工寮拆除，並將系爭土地返還原告。為
    此聲明求為判決：1.被告丙○○、乙○○應將坐落台中縣和
    平鄉大甲溪事業區第67林班，假17地號，面積3.4061公頃林
    地內，如附圖代號A所示面積0.0223公頃之工寮、如附圖代
    號B所示面積0.0204公頃之工寮予以拆除，並將上揭土地返
    還原告。2.被告丙○○應給付原告97,159元，及自94年10
    月1日起至返還系爭林地之日止，按年給付相當於租金之損
    害金新台幣47,685元。3.願供擔保請准宣告假執行。
二、被告丙○○、乙○○則以：(一)、被告乙○○係於75年間與原
    告訂立造林契約，伊與原告於87年7月28日簽訂台灣省德基
    水庫集水區域內國有森林用地出租造林契約書，內容所載與
    土地地號實際耕作人完全有誤，被告丙○○實際耕作之土地
    為如本判決附圖23地號，並非系爭林地，被告乙○○實際耕
    作之土地為系爭林地，訂約時契約書內容之地號自始即有錯
    誤，故系爭林地實際為被告乙○○所耕作使用，並非被告丙
    ○○所耕作使用。被告丙○○早期於87年7月27日補繳稅金
    及87年7月28日換發系爭契約書之時已完全錯誤登載，原告
    梨山工作站於當時即已「張冠李載」至今，被告雖曾再三向
    原告梨山工作站反應，然原告皆置之不理，被告丙○○為配
    合政府造林政策每公頃造林600株，於93年11月24日以申請
    書向原告梨山工作站要求派員指界，然原告單位皆置之不理
    ；被告丙○○實際耕作土地為23號地號，且於租賃期間均依
    據系爭契約書所載內容行事，並依約定種植樹種，並無違規
    使用國有林班地之事實。被告丙○○既非租用系爭林地，則
    原告以被告丙○○於系爭林地有不當得利亦非有據。至於被
    告乙○○現使用耕作之土地系爭林地最早為假22號，後來改
    編為假17號，原告弄錯誤植為12、31號。原本訴外人王贊錚
    在讓給被告乙○○之前實際種植1/2，另一半係訴外人許瑞
    明在種植，但是整筆都用王贊錚的名義在繳納價金。嗣被告
    乙○○自王贊錚與許瑞明分別受讓兩部分使用權，現在全部
    1.76公頃均由被告乙○○種植，又許瑞明所種植的部分約係
    2年前讓與被告乙○○，75、76年時向王贊錚購買系爭林地
    土地使用權，被告乙○○於75年係以王贊錚之租約與原告換
    約，面積為0.54公頃，在60幾年間因換地號時就發生地號記
    載錯誤，被告乙○○有向原告反應，但原告回覆無庸更改。
    且系爭林地原告雖於95年9月派員抽查是否造林不足，因為
    樹苗尚未送到，但過了二、三天就種好了，同年11月林清平
    去看就有造林符合，系爭林地使用亦未違約，原告無權終止
    契約，契約應仍繼續存在等語作為抗辯。並均聲明求為判決
    駁回原告之訴及假執行之聲請；如受不利判決，請准供擔保
    免為假執行。
三、本件原告原僅對被告丙○○起訴，其後追加以被告乙○○為
    共同被告，追加之訴與原訴基礎事實同一，應予准許，核先
    敘明。
四、原告主張系爭林地原編定為大甲溪事業區第67林班，假22
    地號，嗣於78年間改編為第67林班，假17地號，被告丙○○
    於87年7月28日與原告簽訂台灣省德基水庫集水區域內國有
    森林用地出租造林契約書，約定被告丙○○向原告承租系爭
    林地，供造林，樹種以香杉、楓香、台灣櫸、扁柏、柳杉、
    紅檜、赤揚為限，現有之梨75株數、桃75株數、蘋果400株
    數不得增植或補植，租賃期間自86年10月1日起至95年9月30
    日屆滿，惟行政院基於國有林班地承租人違規種植檳榔、茶
    、果樹、農作物，造成水土流失，每逢風災，土石流災害嚴
    重，將前開違規使用情形納入91年1月9日第2768次院會決議
    通過之「國土保安計畫─解決土石流災害具體執行計畫」內
    ，依照「加速全面造林整治土石流計畫」，自91年至93年12
    月底加強執行造林計畫並列管。為此行政院農業委員會林務
    局訂定國有林班地恢復造林計畫時程及措施，要求違規使用
    國有林班地之承租人配合改正造林。原告乃於91年6月7日以
    豐原十支郵局第1045號存證信函通知並請求被告丙○○配合
    造林，原告爰於94年8月3日以豐原十支郵局第113號存證信
    函通知被告丙○○，表示因被告丙○○未依規定恢復造林，
    故終止雙方訂定之國有出租造林契約，且兩造租約屆滿，原
    告亦未同意續約，另系爭土地實際上為被告乙○○所占有使
    用，並興建如附圖代號A所示面積0.0223公頃之工寮、如附
    圖代號B所示面積0.0204公頃之工寮等情為被告丙○○、乙
    ○○所不爭執，自堪信為真實。
五、惟原告主張系爭林地係被告丙○○所承租，被告丙○○並未
    配合造林，原告爰於94年8月3日以豐原十支郵局第113號存
    證信函通知被告丙○○，終止雙方訂定之國有出租造林契約
    ，就系爭林地兩造之出租造林契約已合法終止乙節則為被告
    丙○○所否認，並以前詞置辯。經查：
  (一)依原告提出之其與被告丙○○於87年7月28日簽訂台灣省德
    基水庫集水區域內國有森林用地出租造林契約書明載所承租
    之土地為坐落：台中縣和平鄉大甲溪事業區第67林班地，如
    附圖假17地號，面積1.76公頃林地，有出租造林契約書一份
    附卷可稽，足以證明原告上開主張之事實為真實。
  (二)雖被告丙○○以伊所租及實際耕作之土地為如附圖所示隔鄰
    假23地號，面積0.54公頃之土地，上開契約書記載係原告承
    辦人錯誤記載云云。然兩造既均在契約書上簽名，契約已然
    成立，雙方均應受契約之拘束，縱然被告丙○○係以承租隔
    鄰假23地號，面積0.54公頃之土地之意，其在簽約時表意與
    心中之意思不符，有意思表示錯誤之情事，僅能撤銷意思表
    示，在未撤銷以前，仍應受契約之拘束，是以被告丙○○抗
    辯其非系爭林地之承租人，並不可採。
  (三)次兩造所簽訂系爭契約書第十條約定明載「本契約書未定事
    項，乙方完全同意依照台灣省國有林事業區出租造林地管理
    辦法，台灣省國有林事業區濫墾地清理計畫，行政院核定之
    德基水庫集水區陡坡農用地（超限利用地）處理要點及有關
    法令規定辦理。」，有契約書可憑（見本院卷第11頁），是
    本件系爭契約約定未盡詳細之處，承租人仍受林政相關法令
    規定拘束。又按同約第六條約定：「如有左列各款情形之一
    者，甲方得終止本租約收回林地：（三）乙方在租用林地上
    水土保持維護未達規定標準，或因故意過失破壞水土保持設
    施，經甲方或台灣省政府農林廳水土保持局通知限期改善，
    逾期不改善至規定標準者。（十）乙方違反本契約之約定者
    。」系爭契約書第六條第（三）、（十）款約定明確。而行
    政院基於國有林班地因承租人違規種植檳榔、茶、果樹、農
    作物，造成水土流失，每逢風災，土石流災害嚴重，將前開
    違規使用情形納入91年1月9日第2768次院會決議通過之「國
    土保安計畫─解決土石流災害具體執行計畫」內，依照「加
    速全面造林整治土石流計畫」，自91年至93年12月底加強執
    行造林計畫並列管。為此行政院農業委員會林務局訂定國有
    林班地恢復造林計畫時程及措施，要求違規使用國有林班地
    之承租人配合改正造林（參原證物二）。原告乃於91年6月7
    日以豐原十支郵局第1045號存證信函通知被告：「台端向本
    處承租坐落於大甲溪事業區第67林班出租造林假17號地，面
    積1.76公頃之土地，請台端於91年6月15日出具切結書，載
    明應於91年12月底前完成行列混植每公頃造林木600株以上
    或達每公頃規定株數1/3以上，至93年底前依規定造林樹種
    每公頃株數完成造林，並於造林後應配合維持造林木正常生
    長，將違規作物逐漸減少，否則應終止租約、收回林地，並
    將地上物收歸國有。」等語，請求被告丙○○配合造林，該
    存證信函業經被告於91年6月12日收受（證物三）。惟被告
    丙○○並未配合造林，此亦經證人林務局巡視員林清平證稱
    其於95年9月間去抽驗，系爭林地仍未依規定配合造林屬實
    （見本院卷第137頁反面），核與實際在系爭林地使用之被
    告乙○○自認95年9月間抽查時，因樹苖尚未送到，後來有
    補種配合造林等語（見本院卷第266頁）相符，足以證明是
    原告於94年8月3日以豐原十支郵局第113號存證信函通知被
    告：「台端承租本處轄管大甲溪事業區第67林班假17號地，
    面積1.76公頃，未依行政院農業委員會林務局91年4月15日
    林政字第0911720219號函等規定恢復造林，自即日起終止雙
    方訂定之國有出租造林契約，並限於94年9月30日前將林地
    交還本處。」等語，表示終止契約，請求返還租用之林地以
    前系爭林地之承租人丙○○確未依規定配合造林，且該存證
    信函業經被告於94年9月13日收受，有存證信函可憑（證物
    四）。是以原告終止租約之意思表示，核屬有據，況系爭林
    地之租約亦已於95年9月30日屆滿，原告先前已表示終止租
    約之意思，亦無租賃期限屆滿後，承租人仍為租賃物之使用
    收益，而出租人不即表示反對之意思者，視為以不定期限繼
    續契約之效果。則被告丙○○就系爭林地顯已無占有之權源
    甚明。
  (四)次原告主張被告丙○○積欠91年度租金54,466元及92年度租
    金42,693元，合計97,159元為被告丙○○所不爭執，自堪信
    為真實。雖被告丙○○抗辯伊承租者為假23地號林地，面積
    0.54公頃，原告對租金要求超收等語置辯，然被告所承租者
    為系爭林地而非假23地號林地，有如前述，則其上開抗辯，
    亦不可採，從而原告本於租賃之法律關係請求被告給付上開
    積欠之租金即無不合，應予准許。
  (五)另原告本於民法第455條、第767條之規定，請求承租人即被
    告丙○○將上揭林地返還原告並以系爭林地自94年10月1日
    起即無占有之正當權源，本於不當得利之法律關係，請求被
    告丙○○給付原告自94年10月1日起至返還系爭林地之日止
    ，按年給付相當於租金之損害金新台幣47,685元部分：按租
    約終止或租賃期間屆滿後，出租人除得本於租賃物返還請求
    權，請求返還租賃物外，倘出租人為租賃物之所有人時，並
    得本於所有權之作用，依無權占有之法律關係，請求返還租
    賃物，但其前提要件為出租人現仍在占有使用系爭林地為前
    提要件，又無占有正當權源者因占有土地而受有不當得利致
    他人受損害，該他人固得本於不當得利之法律關係，請求利
    得人返還相當於租金之利益，然亦以被請求人有占有土地及
    受有利益為前提，如被請求人並無占有土地，自亦無利得之
    可言。經查被告丙○○固係系爭林地之承租人，然其自始即
    未曾占有系爭林地耕地，而係占有實際耕作隔鄰之假23地號
    林地，系爭林地實際耕作及占有人為被告乙○○，此為兩造
    所不爭執之事實，被告丙○○既未占有系爭林地，自無返還
    系爭林地及於系爭林地獲有不當得利之可言，依前述說明，
    原告此部分之請求自失前提依據，不應准許，應予駁回。
  (六)再查系爭林地內，如附圖代號A所示面積0.0223公頃之工寮
    、如附圖代號B所示面積0.0204公頃之工寮均非被告丙○○
    所有，而係被告乙○○所有，此經被告丙○○、乙○○陳述
    在卷，互核相符，原告對此亦不爭執，自堪信為真實，則被
    告丙○○並無拆除之權源，原告請求被告丙○○拆除則屬無
    據，不應准許，應予駁回。
六、又原告主張系爭林地實際耕作人為被告乙○○，其占用系爭
    林地，經實測占用面積達3.4061公頃，並在系爭林地上興建
    有如附圖代號A所示面積0.0223公頃之工寮、如附圖代號B所
    示面積0.0204公頃之工寮，亦為無權占有，原告爰依民法第
    767條規定，請求乙○○應將上開工寮予以拆除，並將上揭
    土地返還原告。被告乙○○對於伊係系爭林地之實際耕作人
    及系爭工寮為伊所有等情並不爭執，且經本院囑託台中縣東
    勢地政事務所於96年6月28日施測，並製作土地複丈成果圖
    一份，在卷可稽，亦堪信為真實。惟原告主張被告乙○○並
    無占用系爭林地之合法權源則為被告乙○○所否認，並以前
    詞置辯。經查：
  (一)被告乙○○雖辯稱伊在系爭林地耕作乃係約75、76年時向訴
    外人王贊錚購買土地使用權，此有國有林副產物分收價金繳
    款單2張可證，其中編號1006號之單據係王贊錚繳納，另編
    號1080號之單據則係由被告乙○○繳納，而該單據上之面積
    係林務局弄錯。被告乙○○種植之土地最早為假22號，後來
    改編為假17號，原告弄錯誤植為12、31號。原本王贊錚在讓
    給被告乙○○之前實際種植1/2，另一半係訴外人許瑞明在
    種植，但是整筆都用王贊錚的名義在繳納價金。嗣被告乙○
    ○自王贊錚與許瑞明分別受讓兩部分使用權，現在全部1.76
    公頃均由被告乙○○種植，又許瑞明所種植的部分約係2年
    前讓與被告乙○○，被告乙○○有向原告反應，但原告回覆
    無庸更改。另被告乙○○於75年係以王贊錚之租約與原告換
    約，面積為0.54公頃，在60幾年間因換地號時就發生錯誤等
    語置辯。然查：
  (二)依原告提出之其與被告乙○○簽訂之台灣省德基水庫集水區
    域內國有森林用地出租造林契約書明載所承租之土地為坐落
    ：台中縣和平鄉大甲溪事業區第67林班地，如契約書附圖假
    13 、31地號（39、23）地號，面積0.485公頃林地，有出租
    造林契約書一份附卷可稽（見本院卷第248頁、253頁），其
    承租之位置在系爭林地之上方及下方，並非系爭林地甚明。
  (三)雖被告乙○○以伊所租及實際耕作之土地為如附圖所示隔鄰
    假23地號，面積0.54公頃之土地，上開契約書記載係原告承
    辦人錯誤記載云云。然兩造既均在契約書上簽名，契約已然
    成立，雙方均應受契約之拘束，縱然被告乙○○係以承租系
    爭假17地號，面積1.76公頃林地之意，其在簽約時表意與心
    中之意思不符，有意思表示錯誤之情事，僅能撤銷意思表示
    ，在未撤銷以前，仍應受契約之拘束，是以被告乙○○抗辯
    其為系爭林地之承租人，並不可採。
  (四)按所有人對於無權占有或侵奪其所有物者，得請求返還之。
    對於妨害其所有權者，得請求除去之。有妨害其所有權之虞
    者，得請求防止之。民法第767條定有明文。本件被告乙○
    ○抗辯係系爭林地之承租人，有占有之正當權源並不可採，
    而其現仍占有系爭林地實際耕作，則原告本於上開法律關係
    ，請求被告乙○○應將坐落台中縣和平鄉大甲溪事業區第67
    林班，假17地號，面積3.4061公頃林地內，如附圖代號A所
    示面積0.0223公頃之工寮、如附圖代號B所示面積0.0204公
    頃之工寮予以拆除，並將上揭土地返還原告，即屬有據，應
    予准許。
七、綜上所述，原告本於所有權，請求被告乙○○應將坐落台中
    縣和平鄉大甲溪事業區第67林班，假17地號，面積3.4061
    公頃林地內，如附圖代號A所示面積0.0223公頃之工寮、如
    附圖代號B所示面積0.0204公頃之工寮予以拆除，並將上揭
    土地返還原告；及本於租賃之法律關係請求被告丙○○給付
    積欠91年度租金54,466元及92年度租金42,693元，合計97,
    159元，均屬有據，應予准許。原告其餘之訴則屬無據，應
    予駁回。又原告陳明願供擔保請准宣告假執行，被告等亦陳
    明如受不利之判決願供擔保請求宣告免為假執行，核無不合
    ，爰酌定相當擔保金額准許之。
八、二造其餘攻擊防禦方法，經審酌後，核與判決結果不生影響
    ，爰不一一贅述，併此敘明。
九、據上論結，本件原告之訴一部有理由，一部無理由，依民事
    訴訟法、第79條、第390條第2項，第392條第2項判決如主文
    。
中    華    民    國    97    年    1    月    29    日
                  民事第一庭    法  官  蔡王金全
正本係照原本作成。
如對本判決上訴，須於判決送達後20日內向本院提出上訴狀。
中    華    民    國    97    年    1    月    29    日
                                書記官


司法院資訊處製作；財團法人民間司法改革基金會備份。
